【裁判字號】    99,上易,547
【裁判日期】    990819
【裁判案由】    詐欺
【裁判全文】
臺灣高等法院高雄分院刑事判決         99年度上易字第547號
上  訴  人  臺灣高雄地方法院檢察署檢察官
被      告  甲○○
上列上訴人因被告詐欺案件，不服臺灣高雄地方法院98年度簡上
字第555 號中華民國99年4 月27日第一審判決（聲請簡易判決處
刑書案號：臺灣高雄地方法院檢察署98年度偵緝字第154 號），
提起上訴，本院判決如下：
    主  文
上訴駁回。
    理  由
一、聲請簡易判決意旨略以：被告甲○○明知目前國內社會上層
    出不窮之不法份子為掩飾渠等不法行徑，避免執法人員之追
    究及處罰，經常利用他人之電話、存款帳戶、印章、存摺、
    金融卡及密碼轉帳，以確保犯罪所得之不法利益並掩人耳目
    ，而在客觀得預見將自己金融帳戶提供他人使用，可能幫助
    他人遂行詐欺取財之犯罪目的，竟仍以縱有人以其金融帳戶
    實施詐欺取財犯行，亦不違背其本意之幫助犯意，於民國94
    年5 月26日前某日，將其在中華郵政股份有限公司澄清湖郵
    局（聲請簡易判決處刑書誤載為鳳山五甲郵局）開立之局號
    ：0000000 號、帳號0000000 號帳戶（下稱系爭郵局帳戶）
    存摺、晶片卡及提款密碼提供予姓名、年籍均不詳之詐欺集
    團成員使用，而容任他人使用上開帳戶遂行犯罪。嗣該詐欺
    集團成員共同意圖為渠等不法所有之詐欺犯意聯絡，推由某
    姓名、年籍均不詳之成年男子，於94年5 月26日撥打電話向
    乙○○佯稱其可介紹香港六合彩明牌，惟須先繳交介紹費新
    臺幣（下同）5 萬元云云，致乙○○不疑有他而陷於錯誤，
    依其指示於翌日匯款4 萬元至上開甲○○郵局帳戶內，並旋
    遭詐欺集團成員提領殆盡。嗣乙○○發覺受騙，報警循線查
    獲等語。因認被告甲○○涉有刑法第30條、第339 條第1 項
    之幫助詐欺取財罪嫌。
二、被告以外之人於審判外之陳述，雖不符刑事訴訟法第159 條
    之1 至第159 條之4 之規定，而經當事人於審判程序同意作
    為證據，法院審酌該言詞陳述或書面陳述作成時之情況，認
    為適當者，亦得為證據，同法第159 條之5 第1 項有明文規
    定。茲查本判決所引用關於陳述之卷證資料，除原已符同法
    第159 條之1 至第159 條之4 規定及法律另有規定等傳聞法
    則例外規定，而得作為證據外，其餘關於陳述之卷證資料，
    業經當事人於本院準備程序時，表示對本判決所引本屬傳聞
    證據部分，均同意作為證據。本院斟酌上開證據並無違法取
    得之情事，亦無證明力明顯過低之情形，認為作為本件被告
    認定犯罪有無之證據亦屬適當，是均得採為本件論斷之證據
    。
三、按犯罪事實應依證據認定之，無證據不得認定犯罪事實；無
    證據能力、未經合法調查之證據，不得作為判斷之依據；不
    能證明被告犯罪或其行為不罰者，應諭知無罪之判決，刑事
    訴訟法第154 條第2 項、第155 條第2 項、第301 條第1 項
    分別定有明文。次按認定不利於被告之事實，須依積極證據
    ，苟積極證據不足為不利於被告事實之認定時，即應為有利
    被告之認定，更不必有何有利之證據（最高法院30年上字第
    816 號判例參照）。又事實之認定，應憑證據，如未能發現
    相當證據，或證據不足以證明，自不能以推測或擬制之方法
    ，為裁判基礎；認定犯罪事實，所憑之證據，雖不以直接證
    據為限，間接證據亦包括在內，然無論直接或間接證據，其
    為訴訟上之證明，須於通常一般之人均不致於有所懷疑，而
    得確信其為真實之程度者，始得據之為有罪之認定，倘其證
    明尚未達到此一程度，而有合理性懷疑之存在時，即無從為
    有罪之認定（最高法院40年臺上字第86號、76年臺上字第49
    86號判例參照）。
四、公訴意旨認被告涉有幫助詐欺取財罪嫌，無非以證人乙○○
    證述確有遭人詐騙而匯款入被告甲○○系爭郵局帳戶之事實
    ，並有被告於中華郵政股份有限公司澄清湖郵局開設系爭帳
    戶之開戶申請書、客戶歷史交易清單、郵政國內匯款執據、
    桃園縣政府警察局中壢分局受理各類刑案紀綠表各1 份等附
    卷可佐，又被告雖以其身分證件曾遺失云云置辯，然被告非
    但無法明確指出其所辯遺失證件之確切時間及前去報案之警
    局，更無法提出相關報案證明以實其說，且一般人向金融機
    構申設帳戶必須由本人親自為之，不得假手他人，故縱然其
    身分證遺失，他人亦無法冒其名向郵局申設帳戶，是其上揭
    所辯委無足採等語，為主要之論據。
五、訊據上訴人即被告甲○○堅詞否認有幫助詐欺取財之犯行，
    辯稱：系爭郵局帳戶並非伊去開戶申設的，伊並不認識乙○
    ○，亦無打電話給乙○○。郵局開戶申請書上之地址：「高
    雄市○○區○○里○ 鄰○○路158 巷2 號」伊從未住過，亦
    未設籍在那裡。系爭郵局帳戶並非伊去申請的，且不知道申
    請人是如何拿到伊之身分證字號以及年籍資料，伊懷疑那身
    分證是偽造的等語。
六、經查：
(一)、證人乙○○於94年5 月26日9 時許，在桃園縣中壢市光明里
    白馬莊24號自宅遭姓名、年籍均不詳之詐騙集團成員，撥打
    電話向乙○○佯稱其可介紹香港六合彩明牌，惟須先繳交介
    紹費5 萬元云云，致乙○○不疑有他而陷於錯誤，依其指示
    於翌日即94年5 月27日匯款4 萬元至上開中華郵政股份有限
    公司澄清湖郵局（檢察官誤為鳳山五甲郵局）之局號：0000
    000 號、帳號0000000 號、戶名為「甲○○」之帳戶內，並
    旋遭詐欺集團成員提領殆盡之事實，業經證人即被害人乙○
    ○於警詢時證述綦詳（見94年偵字第18740 號卷【下稱偵(一)
    卷】第5-6 頁），並有中華郵政股份有限公司澄清湖郵局系
    爭帳戶開戶申請書、查詢帳戶最近交易資料、被害人匯款至
    上開帳戶之匯款執據、內政部警政署反詐騙案件紀錄表、桃
    園縣政府警察局中壢分局受理各類刑案紀錄表、受理刑事案
    件報案三聯單、詐騙帳戶通報警示詐騙電話斷話案件報告表
    ，暨系爭帳戶之歷史交易清單等附卷可佐（見偵(一)卷第9-11
    頁、98年偵緝字第154 號卷【下稱偵(二)卷】第3-8 頁、簡上
    卷一第37-42 頁）。是上開系爭戶名為「甲○○」之郵局帳
    戶確有遭詐騙集團成員使用，用以作為對被害人乙○○詐欺
    金錢之犯罪工具之事實，固堪可認定。然上開證據僅可證明
    系爭郵局帳戶遭詐騙集團成員使用作為詐欺犯罪之工具，尚
    無法據此即證明被告提供該帳戶與上開詐欺集團成員使用，
    而有幫助詐欺之犯行，先予敘明。
(二)、系爭郵局帳戶係於87年3 月9 日申請設立，並於同日申請自
    動提款卡，其開戶申請書上所載之姓名欄為「甲○○」，出
    生日期欄記載為「59年9 月8 日」，身分證字號欄記載為「
    Ｚ000000000」，住址欄則記載為「高雄市○○區○○里○ 鄰
    ○○路158 巷2 號」，是核以上開開戶申請書上除住址欄外
    ，其餘所載之姓名、出生日期、身分證字號等項固確與被告
    甲○○之個人資料均相符合等情，有中華郵政股份有限公司
    鳳山郵局98年6 月29日鳳營字第0980100814號函所附系爭郵
    局帳戶開戶申請書1 份在卷可稽（見原審簡上卷一第35 -36
    頁），並經原審開庭時核對被告甲○○身分證之記載無訛，
    且為被告甲○○於上訴理由狀中及開庭審理時所不爭（見原
    審簡上卷一第4 頁、第47頁），是該部分自堪信為真實。而
    被告甲○○曾經先後設籍於「高雄市○○區○○里○○○街
    24號」、「高雄市○○區○○里○○○街200 號」、「高雄
    市○○區○○里○○○路168 巷18之3 號」、「高雄市○○
    區○○里○○街59號4 樓」「高雄市○○區○○街141 巷 2
    號5 樓」等址，目前係設籍於「高雄市○○區○○路356 巷
    17弄37號」等情，則有高雄市楠梓區戶政事務所98年6 月23
    日高市楠戶字第0980003148號函及所附戶籍資料6 紙在卷可
    參（見原審簡上卷一第28 -34頁），故被告甲○○確未曾設
    籍於上開帳戶開戶申請書上所載「高雄市○○區○○里○ 鄰
    ○○路158 巷2 號」之地址無訛；又該「高雄市○○區○○
    里○ 鄰○○路158 巷2 號」地址，經原審函請警方查訪結果
    原為高雄師範大學宿舍，現已無人居住乙節，復有高雄縣政
    府警察局98年2 月9 日高縣警刑偵二字第0980072419號函及
    現場照片6 張存卷可供參考（見偵卷(二)第42頁）。再者，依
    原審向高雄市第二、第三信用合作社所函調之被告甲○○之
    開戶基本資料（詳後述(四)），其中亦無任何關於上開「高雄
    市○○區○○里○ 鄰○○路158 巷2 號」地址之註記。且復
    經本院依職權查詢被告向金融機構申請開戶之所有資料，及
    其申報所得稅與稅捐機關核課之所有資料結果，其上有關地
    址之填載或所附之相關資料，亦均查無上開關於「高雄市○
    ○區○○里○ 鄰○○路158 巷2 號」地址之情形，有財政部
    高雄市國稅局楠梓稽徵所99年6 月18日財高國稅楠綜所字第
    0990004196號函及各該金融機構之回函在卷足參（見本院卷
    第22-27 頁、第38-76 頁）。準此，依卷內資料尚難證明上
    開「高雄市○○區○○里○ 鄰○○路158 巷2 號」地址確與
    被告甲○○有何關聯。
(三)、中華郵政股份有限公司就存戶至該公司開立存簿儲金帳戶，
    所填寫之立帳申請書之地址並未限定為存戶之戶籍地址乙節
    ，有該公司98年10月20日儲字第0980090507號函1 紙在卷足
    憑（見原審簡上卷一第176 頁）。況上開澄清湖郵局於87年
    3 月9 日申請開立系爭郵局帳戶當時並未留存申請人之身分
    證或其他證明文件之影本以供核對；且系爭帳戶自開戶迄今
    ，亦無任何掛失存摺、印章或提款卡之紀錄等情，亦有該公
    司鳳山郵局98年6 月29日鳳營字第0980100814號函1 紙附卷
    可參（見原審簡上卷一第35頁）。質言之，不論當初系爭郵
    局有無要求申請人必需提出身分證明文件供核，然此身分證
    明文件既然並未留存，則當初到底是何人前往上開郵局申請
    開立系爭帳戶？又該申請人究竟有無持身分證明文件前往申
    辦設立帳戶？再所持之證明文件是那一種？該證明文件是否
    為偽造或遺失之證件？上述疑問俱因前述之郵局作業方式，
    以致於今均已不可考，亦無從追查。換言之，以當時向郵局
    申請開立帳戶之程序而言，既未要求申請人提出身分證明文
    件供核，則只需熟記被告甲○○之個人年籍資料後，即可冒
    用其人前往郵局開立系爭帳戶供己使用。且查，被告甲○○
    於80年12月30日起至91年8 月20日止期間，確曾先後於85年
    10月17日、87年6 月23日、88年10月6 日3 次申請補發國民
    身分證；又於91年8 月20日自高雄市三民區遷籍至楠梓區時
    ，同時辦理1 次補發國民身分證，之後至98年1 月13日換證
    之前未再有申請換發國民身分證紀錄等情，有高雄市三民區
    第一戶政事務所98年10月28日高市民一戶字第0980005521號
    函覆1 紙（見原審簡上卷一第183 頁）、高雄市楠梓區戶政
    事務所98年7 月17日高市楠戶字第0980003589號函覆及甲○
    ○補發國民身分證申請書影本各1 份（見原審簡上卷一第54
    、55頁）存卷可參。因此，被告甲○○於系爭郵局帳戶於87
    年3 月9 日申請開戶之前，確有遺失國民身分證而申請補發
    之情形。職是，縱令系爭郵局帳戶申請開戶當時系爭郵局確
    有要求申請人提出身分證明文件，然亦有可能由他人持被告
    甲○○遺失之身分證而冒名申請開戶之情形。準此，檢察官
    所謂一般人向金融機構申設帳戶必須由本人親自為之，不得
    假手他人，故縱然其身分證遺失，他人亦無法冒其名向郵局
    申設帳戶之推論，於本件情形，即難以全然成立。從而，本
    院實無從僅依上開系爭帳戶開戶申請書所載之姓名、出生日
    期及身分證字號為被告甲○○之個人資料，即遽認定系爭郵
    局帳戶確為被告甲○○所申請設立。
(四)、況被告於98年7 月10日原審準備程序時供稱：伊曾在第二信
    用合作社後勁分社及第三信用合作社的中正路分社設立過帳
    戶，該2 帳戶所使用的印章是伊所有較正式的2 顆印章中的
    同一顆，但已遺失約10年等語（見原審簡上卷一第48頁）。
    嗣經原審提示簡上卷第36頁反面上開系爭郵局帳戶開戶申請
    書上「甲○○」印文1 枚供其辨識後雖稱：「這顆印章是我
    的，因為這顆是我專門在開戶用的印章，也就是我剛講的二
    信、三信的開戶印章。（你確定嗎？）我確定。（既然如此
    ，該印章是你專門用來開戶的印章，為何該印章會被人在87
    年3 月9 日拿去澄清湖郵局開戶，而你又稱不知情？）我無
    法解釋。」等語（見原審簡上卷一第48頁背面）。然嗣後固
    經原審向高雄市第二、第三信用合作社函查結果，被告於89
    年3 月27日在高雄市第二信用合作社後勁分社申請設立帳號
    0000-000-000000 號活儲帳戶，並於91年8 月27日在同信用
    合作社右昌分社申請設立帳號0000-000-000000 號支存帳戶
    ；又曾分別於84年6 月29日、84年7 月17日在高雄市第三信
    用合作社申請開立帳號000-000-0000000-0 號及000-000-00
    00000-0 號帳戶，而上開帳戶之印鑑章均係使用同一顆「甲
    ○○」印章，惟上開高雄市第二、第三信用合作社帳戶所使
    用之「甲○○」印鑑章之印文與本案系爭郵局帳戶開戶申請
    書上之「甲○○」印文，經以肉眼比對結果，其二者之字體
    即明顯有所不同，有中華郵政股份有限公司鳳山郵局98年6
    月29日鳳營字第0980100814號函覆、帳號0000000-0000000
    系爭郵局帳戶立帳申請書影本各1 紙及歷史交易清單共6 紙
    （見原審簡上卷一第35-42 頁）、高雄第二信用合作社98年
    7 月29日高二信業存字第1766號函覆1 紙、暨後勁分社、右
    昌分社存款戶甲○○之開戶資料、留存印鑑、往來明細資料
    共16張（簡上卷一第66至82頁）、高雄市第三信用合作社98
    年8 月5 日高三信社秘文字第2469號函覆1 紙、甲○○開立
    帳戶00000000000000開戶資料、留存印鑑、自84年6 月29日
    至98年7 月28日之往來交易明細及帳戶00000000000000留存
    印鑑（簡上卷一第83至101 頁）在卷足資查核。此乃因原審
    於98年7 月10日上開準備程序中提示簡上卷第36頁反面上開
    系爭郵局帳戶開戶申請書上「甲○○」印文1 枚供被告甲○
    ○辨識時，尚未向高雄市第二、第三信用合作社函查上述開
    戶暨印鑑等資料所致（原審係98年7 月15日向高雄市第二、
    第三信用合作社函查），故尚不得憑被告在無上開信合社印
    鑑章可供比對之情形下，誤認系爭郵局帳戶開戶章與二信、
    三信之印鑑章相同所為之陳述，即據以為被告不利之認定。
    而本院再依職權查詢被告向金融機構申請開戶之全部印鑑資
    料，經本院核對結果，其所使用之印章，亦無一與本件系爭
    帳戶之印章相符之情形，有各該金融機構覆函所附之印鑑卡
    在卷可稽（見本院卷第38-76 頁），益證當初前往開立本件
    系爭郵局帳戶之人，當非本件被告，應堪認定。
(五)、再參以上開高雄市第二、第三信用合作社之開戶基本資料中
    「甲○○」之簽名、及被告於91年8 月20日補發國民身分證
    申請書上「甲○○」之簽名，與被告甲○○於原審準備程序
    筆錄所為之簽名，經核均極為相似，有上開第二、第三信用
    合作社函查上述開戶暨印鑑等資料（見原審簡上卷一第66至
    82頁；同卷第83至101 頁）、高雄市楠梓區戶政事務所98年
    7 月17日高市楠戶字第0980003589號函及補發國民身分證申
    請書影本各1 份（簡上卷一第54、55頁）暨原審準備程序筆
    錄（簡上卷一第50頁）在卷可稽。惟上開系爭郵局帳戶開戶
    申請書上「甲○○」之簽名，與上述「甲○○」之簽名，依
    其運筆力道、筆畫字形、字體特徵等，以肉眼比對，即明顯
    可研判非出於同一人之筆跡。準此，依卷內證據資料，本院
    誠難認定上開系爭郵局帳戶確為被告甲○○親往設立者。
(六)、此外，系爭郵局帳戶自87年3 月9 日開戶起，至94年5 月27
    日被列為警示帳戶止，一直持續有存提款之紀錄，有系爭郵
    局帳戶客戶歷史交易清單共6 紙在卷可參（見原審簡上卷一
    第37-42 頁），依上開系爭帳戶客戶歷史交易清單中查出有
    商仁懷、劉建榮、楊火旺、陳文卿、卜宥禎、趙悅治、朱瑞
    梅、李以揚、鄭琦彥、方麗花、張俊宏、李克娟等人（下稱
    商仁懷等人）經常有匯款入系爭郵局帳戶之紀錄，然經原審
    委請警方派員實地前往訪查商仁懷等人之結果，其中並無一
    人認識被告甲○○，而商仁懷等人所匯入系爭郵局帳戶之款
    項，亦無明顯有犯罪之情形，有原審98年度簡上字第555 號
    第50239 ～50244 、53128 ～53133 號函（稿）、台北縣政
    府警察局中和分局等警察單位函覆、調查筆錄、照片等資料
    在卷可供稽核（參原審簡上卷一第164 ～175 、199 ～209
    頁、簡上卷二第1 ～61頁）。因此，本院亦無從以上開系爭
    郵局帳戶之客戶歷史交易清單及匯款資料，遽為不利於被告
    甲○○之認定。
(七)、綜上所述，本件依卷內證據綜合判斷，尚無從證明被告甲○
    ○有檢察官所指之幫助詐欺取財之犯行。此外，復查無其他
    積極證據足以證明系爭郵局帳戶係被告甲○○所開立，是被
    告之犯行即屬不能證明，揆諸上開說明，本諸無罪推定原則
    自應諭知被告無罪之判決。
七、原審因而以不能證明被告犯刑法第30條、第339 條第1 項之
    幫助詐欺罪，而將原簡易處刑判決撤銷，改為諭知被告無罪
    之判決，核無違誤；檢察官上訴意旨，猶執前詞謂原審採證
    用法尚嫌未洽，指摘原判決不當，為無理由，應予駁回。
據上論斷，應依刑事訴訟法第368 條，判決如主文。
本案經檢察官劉玲興到庭執行職務。
中    華    民    國    99    年    8     月    19    日
                  刑事第三庭    審判長法  官   莊崑山
                                      法  官   唐照明
                                      法  官   莊松泉
以上正本證明與原本無異。
不得上訴。
中    華    民    國    99    年    8     月    19    日
                                      書記官   葉淑華

司法院資訊處製作；財團法人民間司法改革基金會備份。
